【裁判字號】    95,訴,319
【裁判日期】    950727
【裁判案由】    給付進貨達成獎勵金
【裁判全文】
臺灣士林地方法院民事判決               95年度訴字第319號
原      告  光奕企業有限公司
法定代理人  甲○○
訴訟代理人  丙○○
被      告  士林電機廠股份有限公司
法定代理人  乙○○
訴訟代理人  趙培宏律師
            薛雅之律師
上列當事人間請求給付進貨達成獎勵金事件，本院於民國95年7
月13日言詞辯論終結，判決如下：
    主  文
原告之訴及假執行之聲請均駁回。
訴訟費用由原告負擔。
    事實及理由
一、本件原告起訴主張：
  (一)其為被告之經銷商，兩造合作期間原告所為被告經銷之產品
    數量，除達成甚超越與被告所簽訂之銷售額度，並為全省經
    銷商之冠，而合作期間被告自民國91年起至94年上半年度，
    每半年均發放紅包獎勵金予原告，原告亦開立折讓單予被告
    ，供其折抵貨款，詎被告於94年12月28 日 竟以空泛無據之
    理由，告知原告自95年起不再續約，並拒不給付94年下半年
    度紅包獎勵金，爰依經銷契約第16條或交易習慣訴請被告給
    付94年下半年度紅包獎勵金等情。並聲明：被告應給付原
    告新台幣（下同）2,022,339 元，及自起訴狀繕本送達翌日
    起至清償日止，按週年利率5%計算之利息；願供現金或同
    額之新光商業銀行台中分行可轉讓定期存單為擔保，請准宣
    告假執行。
  (二)被告將給付勞務為內容之僱傭契約與財產權移轉為內容之經
    銷契約比附援引，認紅包獎勵金與年終獎金相同，非經常性
    給付，僅為恩惠性給與云云，顯有不當，且勞工若於當年度
    工作無過失，即具領取年終獎金之要件，事業單位不可藉詞
    不予發給年終獎金，故縱認紅包獎勵金可比附援引勞工之年
    終獎金，被告亦非可免除給付義務。
  (三)原告並無被告所指出售仿冒品之情事，另使用「中一」商標
    之自營品牌部分係早於原告開始經銷被告之產品，果如被告
    所言此屬違約或不具忠誠度之佐證，被告何以未以違約為由
    終止契約，更自91年起至94年上半年均給付原告紅包獎勵金
    ？又原告雖未給付94年12月之貨款，然係因被告未依約先給
    付紅包獎勵金，及被告依經銷契約第9 條約定之退換貨對待
    給付義務尚未履行，且原告提供3 筆土地設定抵押予被告，
    自無不為給付貨款之可能。
  (四)被告所提94年未獲被告發給紅包獎勵之經銷商為特約經銷商
    ，並非立於與原告同一地位、性質之經銷商，而係特約經銷
    商，其等未如兩造間，每年訂有經銷契約之約定達成責任額
    ，而係個案配合經銷，故自亦無達成約定經銷責任額與否或
    領取紅包之問題。縱該二家經銷商，確為正式經銷商而非特
    約經銷商，其未獲被告發給紅包，亦係因銷貨業績未達經銷
    責任額所致，反可足證紅包獎勵之發放依交易慣例確與銷貨
    業績之達成與否息息相關。
二、被告則以：依被告所訂94年經銷商獎勵辦法，獎勵之項目並
    不包含紅包獎勵，被告前雖曾給付原告紅包獎勵金，然是否
    發予原告紅包獎勵金，係經被告綜合考核經銷商之忠誠度、
    依存度、配合度、削價口碑、翌年經銷責任額之維持率及其
    他相關考核原則後，始決定該年度是否發給紅包予原告，以
    及發給之金額為何，並非經銷獎勵辦法之一部分，亦非銷貨
    業績獎勵，而係考核經銷商對被告相關營業政策配合度及其
    他綜合表現後，由被告內部單位共同審核並作成建議案，呈
    請權責單位核准後始予發給，故該紅包具有恩惠、勉勵性質
    ，並非經常性之給與。是紅包獎勵金顯與原告依經銷契約所
    得請求之對價給付或其他經常性給與，截然不同，原告不得
    以被告不予發放而率指被告未履行給付義務。況原告於經銷
    期間內，竟出售仿冒品予客戶，原告股東、法定代理人另行
    出資設立之中一電工科技股份有限公司、武琳塑膠股份有限
    公司，亦有製造、出售與被告產品功能相同，而使用「中一
    」商標之自營廠牌開關產品。且原告未依兩造約定於95 年1
    月間給付94年12月份貨款，顯見原告不僅欠缺對被告產品之
    忠誠度，亦有攀附被告產品商譽，藉由銷售被告產品所建立
    之銷售通路及人脈，私下推廣、銷售被告競爭對手產品及遲
    延付款之違約行為，故被告決定不再與原告續約且不發給原
    告紅包獎勵金。又其他經銷商亦有達成約定業績亦未領得紅
    包獎勵金之情事，可見被告並無於每年度給付各經銷商紅包
    之義務。另原告提出之錄音譯文，乃原告違法竊錄所得之不
    法證據，不能認為具有證據能力，且該錄音並不連續，有數
    十處之明顯斷點，是否經變造、剪接已非無疑，不足採為證
    據資料，又該錄音內容亦無從證明被告有給付原告紅包獎勵
    金之義務。並聲明：(一)原告之訴及假執行之聲請均駁回；(二)
    如獲不利判決，願供擔保請准宣告免假執行。
三、兩造所不爭執之事項：
  (一)兩造自85年起訂有經銷契約，每年一簽，94年度簽有如原證
    五之經銷契約。
  (二)被告94年所訂之獎勵辦法所指之獎勵金種類，並無紅包獎勵
    金。
  (三)被告自91年上半年至94年上半年止，皆給付原告紅包獎勵金
    ，給付數額如準備(四)狀附表二紅包折讓欄所載。
四、本件爭點：紅包獎勵金是否為恩惠性給付？原告可否依經銷
    契約或交易習慣請求被告給付紅包獎勵金？經查：
  (一)兩造自85年起訂有經銷契約，每年一簽，94年度簽有如原證
    五之經銷契約，為兩造所不爭執之事實，已如前述，觀諸該
    經銷契約第16條第2 項載明：為鼓勵甲方（按即原告）積極
    推銷本合約經銷商品，乙方（按即被告）同意在經銷期間內
    依乙方所訂獎勵辦法給甲方獎勵，被告並依此約定每年制定
    獎勵辦法。而依被告所提卷附94年B 經銷商獎勵辦法，獎勵
    之項目為VMI 獎勵、現金折讓獎勵、月達成抵押獎勵、季進
    貨達成獎勵、成長獎勵、旅遊獎勵等六項，並無原告所指之
    紅包獎勵，亦為兩造所不爭執，亦如前述，是紅包獎勵既未
    見諸兩造所訂之經銷契約，亦未在本於該經銷契約所訂之獎
    勵辦法之列，原告自無從本於經銷契約請求被告給付紅包獎
    勵金。至原告雖提出與被告公司員工王安平之電話錄音譯文
    二份，然95年5 月29日之錄音經本院當庭勘驗，其中有多處
    斷點不連續之情形，是否有節錄一事已有可疑，再經本院核
    閱該二份錄音譯文內容，亦無從認定兩造有約定被告有給付
    原告94年度下半年紅包獎勵金之義務，是該錄音譯文不足為
    原告有利之認定。
  (二)按民事，法律所未規定者，依習慣，無習慣者，依法理，民
    法第1 條定有明文，此所謂之習慣係指習慣法而言，須以多
    年慣行之事實及普通一般人之確信心為其成立基礎（最高法
    院19年上字第916 號判例參照）。且該具有法確性之習慣僅
    於法律無明文規定時有補充之效力，茍法律有明文規定，當
    事人自無主張依習慣之餘地（最高法院21年上字第3253號判
    例意旨參照）。又私法自治原則乃適用於一切私法關係之原
    則，肯認當事人得依其意思形成其私法上權利義務關係，只
    要不違反強制或禁止規定，不背於公共秩序或善良風俗，當
    事人得自主決定創造其相互間之私法關係，並得依其意思排
    除法律之任意規定。經查：兩造於94年間所訂之經銷契約已
    明定由被告制定經銷商獎勵辦法，然該獎勵辦法中並無紅包
    獎勵之項目已如前述，基於私法自治原則，兩造間就獎勵項
    目之約定既無違反強制或禁止規定，亦不背於公共秩序或善
    良風俗，自應予以尊重，當事人間並應受其拘束，是兩造間
    所訂之經銷契約，亦非就獎勵項目全無約定，而有依習慣予
    以補充或解釋當事人真意之必要。原告雖辯稱被告自91年起
    至94年上半年止皆給付原告紅包勵金，且為被告所不爭執，
    又縱認原告所指被告有給付其他經銷商紅包獎勵金之事實非
    虛，然既非任一經銷契約均有給付經銷商紅包獎勵金之慣行
    ，一般人更未對之有法之確信，故給付紅包獎勵金自非民法
    第1 條所指具有補充法律效力之習慣，益徵被告並無給付原
    告紅包獎勵金之義務。
  (三)綜上所述，被告於91年上半年起至94年上半年止所給付原告
    之紅包獎勵金係為獎勵原告所為之恩惠性給付，94年度兩造
    間之經銷契約既無給付紅包獎勵金之約定，給付紅包獎勵金
    亦非具補充法律效力之習慣，縱被告前有給付紅包獎勵金之
    事實，亦不因此即負有給付94年度下半年紅包獎勵金之義務
    ，原告無從本於經銷契約請求被告給付紅包獎勵金，亦無由
    依「交易習慣」請求被告給付。
五、綜上所述，原告依經銷契約或交易習慣請求被告給付紅包獎
    勵金，均無理由，應予駁回。
六、本件事實已臻明確，兩造其餘攻擊防禦方法及證據經予審酌
    ，於訴訟判決結果不生影響，爰不再逐一論述。
七、原告受敗訴判決，其假執行之聲請即失所依據，應併予駁回
    。
八、據上論結，本件原告之訴為無理由，依民事訴訟法第78條判
    決如主文。
中    華    民    國    95    年    7     月    27    日
                  民事第二庭  法  官  方彬彬
以上正本證明與原本無異。
如對本判決上訴須於判決送達後20日內向本院提出上訴狀。
中    華    民    國    95    年    7     月    28    日
                              書記官  王玉雙


司法院資訊處製作；財團法人民間司法改革基金會備份。
